臺灣高等法院高雄分院民事判決　　　　　　94年度上字第78號
上　訴　人　丙○○
　　　　　　乙○○
上二人共同
訴訟代理人　甲○○
被上 訴 人　新生資產管理股份有限公司
法定代理人　丁○
訴訟代理人　戊○○
上列當事人間請求清償借款事件，上訴人對於民國94年3 月9 日
臺灣屏東地方法院93年度訴字第532 號第一審判決提起上訴，本
院於94年7 月13日言詞辯論終結，判決如下：
    主  文
上訴駁回。
第二審訴訟費用由上訴人連帶負擔。
    事實及理由
一、被上訴人主張：上訴人丙○○於民國86年12月8 日邀同上訴
    人乙○○擔任連帶保證人，與訴外人大眾商業銀行股份有限
    公司（下稱大眾銀行）訂立消費借貸契約，借款新臺幣（下
    同）500 萬元，約定借款年利率為9%，嗣並依大眾銀行基本
    放款利率加年利率0.55% 調整計息，以每個月為還款週期，
    應按月攤還本息，如未依約攤還本金，即喪失期限利益，債
    務視為全部到期，其逾期在6 個月以內者，按約定利率10%
    ，逾期超過6 個月者，按約定利率20% 加付違約金。詎上訴
    人丙○○僅繳納本息至89年3 月5 日止，即未再依約履行，
    尚欠借款本金4,624,442 元，及自89年3 月6 日起按年利率
    9.06% 計算之利息，暨自89年4 月7 日起之違約金未為清償
    。嗣訴外人大眾銀行將其對上訴人丙○○及乙○○之上開借
    款債權及從屬權利全部讓與被上訴人，並經被上訴人向原審
    聲請拍賣抵押物，將款項分配算至93年2 月17日後，尚有債
    權本金3,274,630 元、違約金303,154 元，合計3,577,784
    元，及上開借款本金自93年2 月18日起至清償日止，按年利
    率9.06% 計算之利息及違約金未受清償，爰依債權讓與、消
    費借貸、連帶保證之法律關係，求為判決上訴人應連帶給付
    被上訴人3,577,784 元，及其中3,274,630 元自93年2 月18
    日起至清償日止，按年利率9.06% 計算之利息，暨按上開利
    率20% 計算之違約金。原審判決被上訴人勝訴，上訴人提起
    上訴，被上訴人於本院聲明：上訴駁回。
二、上訴人則以：被上訴人係於86年向大眾銀行借款，而金融機
    構合併法則為89年所制定，依法律不溯及既往原則，上訴人
    自不受本件債權讓與之拘束。且被上訴人係以受讓債權額不
    到30% 之價格，向訴外人大眾銀行買受對上訴人之債權，其
    向原審聲請拍賣抵押物後已受償3,007,344 元，已超過向大
    眾銀行買受債權所支付之對價，甚且還從中獲利約100 多萬
    元，被上訴人再向上訴人求償，顯然有損公共利益及上訴人
    權益，而與民法第148 條揭示之誠實信用原則有違。再者，
    近來中央銀行基本放款利率已調降，被上訴人尚以上訴人與
    大眾銀行約定之年利率9.06% 作為向上訴人請求利息及違約
    金之標準，亦顯不合理等語，資為抗辯。其上訴聲明：(1)原
    判決廢棄。(2)被上訴人在第一審之訴駁回。
三、兩造不爭執事項：
  (一)上訴人丙○○於86年12月8 日邀同上訴人乙○○為連帶保證
    人，向訴外人大眾銀行借款500 萬元，嗣僅繳納本息至89年
    3 月5 日止，即未再依約還款，尚積欠4,624,442 元，及自
    89年3 月6 日起按年利率9.06% 計算之利息，暨自89年4 月
    7 日起逾期在6 個月以內者，按上開利率10% ，逾期超過6
    個月者，按上開利率20% 計算之違約金未為清償之情，業有
    借據、原審92年度執字第15113 號強制執行計算書分配表及
    大眾銀行基本放款利率表各1 份為證（原審卷第10、11、71
    頁）。
  (二)訴外人大眾銀行嗣已將對上訴人之上開債權、擔保物權及其
    他從屬權利一併讓與被上訴人，並依金融機構合併法第15條
    第1 項第1 款及第18條第3 項規定，以公告方式代替債權讓
    與之通知，並有讓渡書及民眾日報各1 份為證（原審卷第8
    、9 頁）。
  (三)被上訴人於受讓上開債權後，曾向原審聲請拍賣抵押物，經
    原審92年度執字第15113 號強制執行上訴人丙○○之不動產
    ，已受償3,007,344 元，亦有上開執行金額計算書分配表1
    件為證（原審卷第11頁）。
四、兩造爭執之事項：(一)被上訴人受讓系爭債權之效力為何？(二)
    利息及違約金是否過高？經查：
  (一)被上訴人受讓系爭債權之效力為何？
  1.上訴人2 人對訴外人大眾銀行尚有借款本金4,624,442 元，
    及自89年3 月6 日起按年利率9.06% 計算之利息，暨自89年
    4 月7 日起逾期在6 個月以內者，按上開利率10% ，逾期超
    過6 個月者，按上開利率20% 計算之違約金未為清償，大眾
    銀行嗣已將對上訴人2 人之上開債權、擔保物權及其他從屬
    權利一併讓與被上訴人，被上訴人並已依金融機構合併法第
    15條第1 項第1 款、及第18條第3 項規定，以公告方式代替
    債權讓與之通知，業據前述，從而，被上訴人依法已取得大
    眾銀行對上訴人2 人之上開債權及從屬權利，堪予認定。
  2.被上訴人主張於受讓上開債權及從屬權利後，曾向原審聲請
    實行抵押權，經原審92年度執字第15113 號強制執行上訴人
    丙○○之抵押不動產後，算至93年2 月17日，已分配獲償金
    額為3,007,344 元，業見前述，而分配金額依法定抵充順序
    先抵充利息1,657,532 元、次抵充部分原本1,349,812 元後
    ，尚有債權原本3,274,630 元、違約金303,154 元，總計
    3,577,784 元，及其中本金3,274,630 元部分，自93年2 月
    18日起依年利率9.06% 計算之利息，暨依上開利率20% 計算
    之違約金未受清償等情，有上開執行金額計算書分配表1 件
    為證（原審卷第11頁），堪認為真實。
  3.上訴人雖抗辯，被上訴人係於86年向大眾銀行借款，而金融
    機構合併法則為89年所制定，依法律不溯及既往原則，上訴
    人自不受本件債權讓與之拘束；且被上訴人係以受讓債權額
    不到30% 之低價向大眾銀行買受對上訴人之上開債權，又經
    向法院聲請拍賣抵押物後，已從中受償，超過其買受上開債
    權所支付之對價，獲利約100 多萬元，被上訴人再向上訴人
    求償，顯然有違誠實信用原則云云。惟金融機構合併法之適
    用應以債權讓與之時點為準，並非以消費借貸契約成立時為
    據，本件債權讓與契約係於91年簽立，並於92年10月8 日公
    告債務人，此有讓渡書、民眾日報各1 紙在卷可憑（原審卷
    第8、9頁），既於金融機構合併法施行後，自有該法之適用
    ，上訴人所辯法律不溯及既往，其不受拘束云云，自不足取
    。其次，上訴人2 人依消費借貸及連帶保證之法律關係，本
    即對大眾銀行負有連帶給付上開借款及利息暨違約金之義務
    ，大眾銀行已將上開借款債權及從屬權利讓與被上訴人，被
    上訴人亦已踐行法定之債權讓與通知程序，對上訴人2 人已
    生債權讓與之效力，被上訴人向上訴人2 人請求清償債務，
    其目的係在於使債權得以受償，並非以損害上訴人2 人為主
    要目的。況上訴人2 人就本件債務本即負有清償之義務，並
    未因被上訴人與大眾銀行間之債權讓與行為而使上訴人2 人
    陷於更不利之地位，是尚難認被上訴人之請求有何權利濫用
    或違反誠信原則之情形。至被上訴人係以何代價取得大眾銀
    行對上訴人2 人之上開債權及從屬權利，則屬被上訴人與大
    眾銀行間之內部原因關係，自與上訴人2 人並無關連。倘如
    上訴人所辯，被上訴人因拍賣抵押物已使部分債權受償，而
    受償部分因已超過其買受該債權之代價，上訴人2 人不應再
    就剩餘債務為清償云云，則無異反使上訴人2 人因被上訴人
    與大眾銀行之債權讓與行為而脫免自身之債務清償責任，而
    從中獲取債務減免之不當利得，更與債權讓與之規範意旨有
    違，上訴人上開所辯，顯不足採。
  4.綜上，被上訴人雖經由拍賣上訴人丙○○提供之抵押不動產
    之強制執行程序獲償3,007,344 元，惟扣除該部分，其債權
    尚未全部獲得清償，被上訴人就此尚未獲償之部分，再向上
    訴人2 人請求連帶清償，應屬有據。
  (二)利息及違約金是否過高？
    上訴人2 人與大眾銀行於借款當時約定借款利率為年利率9%
    ，並隨大眾銀行基本放款利率加年利率0.55% 機動調整，惟
    此業因上訴人2 人自89年3 月6 日起未依約攤還本息致使債
    務已視為全部到期，借款利率即依到期日當時之利率即年利
    率9.06% 固定計算。至上訴人抗辯，本件約定利率及違約金
    為86年借款時之計算方式，期間業經社會經濟之變動，貨幣
    價值及物價指數已有所改變，且違約金是否相當，應依客觀
    事實、社會經濟狀況、及當事人所受損害情形，以為酌定標
    準，上開利息及違約金均高於目前銀行貸款利息，應予酌減
    云云。然利息之約定乃為當事人之自由契約，除超過年利率
    20 %者，債權人無請求權外，法律並無利率之限制，本件約
    定利率為年利率9.06% ，並未超過年利率20% ，尚難認依此
    給付有何顯失公平情事。又兩造就違約金之約定為逾期清償
    在6 個月以內者，按上開利率10% ，超過6 個月者，按上開
    利率20 %計付，亦即逾期清償在6 個月以內者，違約金為年
    利率0.906%，超過6 個月者，違約金為年利率1.812%，核屬
    相當，並無過高情形。另上訴人所辯上訴人丙○○因罹患中
    風，無工作能力，上訴人乙○○為其女兒，需照料上訴人丙
    ○○，亦無工作等情，均非得酌減利息及違約金之理由，尚
    難採憑。是以，上訴人請求減少利息及違約金云云，委無可
    採。
五、綜上所述，被上訴人本於債權讓與、消費借貸、連帶保證之
    法律關係，請求上訴人連帶給付3,577,784 元，及其中
    3,274,630 元部分，自93年2 月18日起依年利率9.06% 計算
    之利息，暨依上開利率20% 計算之違約金，為有理由，應予
    准許。原審判命上訴人如數給付，於法並無不合。上訴意旨
    指摘原判決不當，求予廢棄改判，為無理由，應予駁回其上
    訴。本件事證已臻明確，兩造其餘攻擊防禦方法及所提證據
    ，經核與判決結果無影響，爰不一一論述，附此敘明。
據上論結，本件上訴為無理由，依民事訴訟法第449 條第1 項、
第85條第2 項，判決如主文。
中　　華　　民　　國　　94　　年　　7 　　月　　27　　日
                              民事第五庭
                                  審判長法官　　蔡明宛
                                  法      官    黃科瑜
                                  法      官    魏式璧
以上正本證明與原本無異。
如對本判決上訴，須於判決送達後20日內向本院提出上訴狀，其
未表明上訴理由者，應於上訴後20日內向本院提出上訴理由書（
均須按他造當事人之人數附繕本）。上訴時應提出委任律師或具
有律師資格之人之委任狀，並依附註條文規定辦理。
中　　華　　民　　國　　94　　年　　7　　月　　27　　日
                                  書 　記 　官　　梁雅華
附註：
民事訴訟法第466 條之1 ：對於第二審判決上訴，上訴人應委任
律師為訴訟代理人，但上訴人或其法定代理人具有律師資格者，
不在此限。
上訴人之配偶、三親等內之血親、二親等內之姻親，或上訴人為
法人、中央或地方機關時，其所屬專任人員具有律師資格並經法
院認為適當者，亦得為第三審訴訟代理人。
第1項但書及第2項情形，應於提起上訴或委任時釋明之。
